ACORDAO-COMPLETO-2469448

ACÓRDÃO 7953/2021 ATA 17/2021 - SEGUNDA CÂMARA

VISTOS, relatados e discutidos estes autos de Tomada de Contas Especial instaurada pelo 2º Regimento de Cavalaria Mecanizado, em desfavor de Maria da Conceição Dornelles, em razão de ela ter recebido pensão especial conferida a Sra. Maria Francisca Dornelles, após o falecimento desta última, conforme apurado no IPM instaurado pela Portaria 001, de 27 de julho de 2016;
ACORDAM os Ministros do Tribunal de Contas da União, reunidos em Sessão de 2ª Câmara, diante das razões expostas pelo Relator, com fundamento nos arts. 1º, inciso I; 12, § 3º; 16, inciso III, alínea "c"; 19; 23, inciso III; 28, inciso II; e 57 da Lei 8.443/92, c/c os arts. 209, 210 e 214, inciso III, alínea "a"; e 267 do Regimento Interno do Tribunal, em:
9.1. considerar revel a Sra. Maria da Conceição Dornelles e julgar irregulares as suas contas, condenando-a ao pagamento das importâncias abaixo especificadas, fixando-lhe o prazo de 15 (quinze) dias, a contar da notificação, para que comprove, perante o Tribunal (art. 214, inciso III, alínea "a", do Regimento Interno) , o recolhimento da referida quantias aos cofres do Tesouro Nacional, atualizadas monetariamente e acrescidas dos juros de mora, calculados a contar das datas indicadas até o dia do efetivo recolhimento do débito, na forma prevista na legislação em vigor:
	Data
	Débito ou Crédito
	Valor (R$) 

	02/02/2001
	D
	850,50

	02/03/2001
	D
	2.430,00

	02/04/2001
	D
	2.430,00

	02/05/2001
	D
	2.430,00

	02/06/2001
	D
	2.430,00

	02/07/2001
	D
	3.645,00

	02/08/2001
	D
	2.430,00

	02/09/2001
	D
	2.345,56

	02/10/2001
	D
	2.345,56

	02/11/2001
	D
	2.345,56

	02/12/2001
	D
	3.476,12

	02/01/2002
	D
	2.345,56

	02/02/2002
	D
	2.392,96

	02/03/2002
	D
	2.392,96

	02/04/2002
	D
	2.392,96

	02/05/2002
	D
	2.392,96

	02/06/2002
	D
	2.392,96

	02/07/2002
	D
	3.942,81

	02/08/2002
	D
	2.604,06

	02/09/2002
	D
	2.604,06

	02/10/2002
	D
	2.604,06

	02/11/2002
	D
	2.677,50

	02/12/2002
	D
	4.016,25

	02/01/2003
	D
	2.677,50

	02/02/2003
	D
	2.677,50

	02/03/2003
	D
	2.677,50

	02/04/2003
	D
	2.677,50

	02/05/2003
	D
	2.677,50

	02/06/2003
	D
	2.677,50

	02/07/2003
	D
	4.016,25

	02/08/2003
	D
	2.677,50

	02/09/2003
	D
	2.677,50

	02/10/2003
	D
	2.677,50

	02/11/2003
	D
	2.677,50

	02/12/2003
	D
	4.016,25

	02/01/2004
	D
	2.677,50

	02/02/2004
	D
	2.677,50

	02/03/2004
	D
	2.677,50

	02/04/2004
	D
	2.677,50

	02/05/2004
	D
	2.677,50

	02/06/2004
	D
	2.677,50

	02/07/2004
	D
	4.016,25

	02/08/2004
	D
	2.677,50

	02/09/2004
	D
	2.677,50

	02/10/2004
	D
	2.945,25

	02/11/2004
	D
	2.945,25

	02/12/2004
	D
	4.551,75

	02/01/2005
	D
	2.945,25

	02/02/2005
	D
	2.945,25

	02/03/2005
	D
	2.945,25

	02/04/2005
	D
	2.945,25

	02/05/2005
	D
	2.945,25

	02/06/2005
	D
	2.945,25

	02/07/2005
	D
	4.417,87

	02/08/2005
	D
	2.945,25

	02/09/2005
	D
	2.945,25

	02/10/2005
	D
	2.945,25

	02/11/2005
	D
	3.391,17

	02/12/2005
	D
	5.117,93

	02/01/2006
	D
	3.327,24

	02/02/2006
	D
	3.327,24

	02/03/2006
	D
	3.327,24

	02/04/2006
	D
	3.327,24

	02/05/2006
	D
	3.327,24

	02/06/2006
	D
	3.327,24

	02/07/2006
	D
	4.990,86

	02/08/2006
	D
	3.327,24

	02/09/2006
	D
	3.659,25

	02/10/2006
	D
	3.659,25

	02/11/2006
	D
	3.659,25

	02/12/2006
	D
	5.654,88

	02/01/2007
	D
	3.659,25

	02/02/2007
	D
	3.659,25

	02/03/2007
	D
	3.659,25

	02/04/2007
	D
	3.659,25

	02/05/2007
	D
	3.659,25

	02/06/2007
	D
	3.659,25

	02/07/2007
	D
	5.488,87

	02/08/2007
	D
	3.659,25

	02/09/2007
	D
	3.659,25

	02/10/2007
	D
	3.659,25

	02/11/2007
	D
	3.659,25

	02/12/2007
	D
	5.488,88

	02/01/2008
	D
	3.659,25

	02/02/2008
	D
	3.659,25

	02/03/2008
	D
	3.659,25

	02/04/2008
	D
	3.659,25

	02/05/2008
	D
	3.659,25

	02/06/2008
	D
	5.604,90

	02/07/2008
	D
	6.072,57

	02/08/2008
	D
	4.244,73

	02/09/2008
	D
	4.244,73

	02/10/2008
	D
	4.244,73

	02/11/2008
	D
	4.448,22

	02/12/2008
	D
	6.872,25

	02/01/2009
	D
	4.448,22

	02/02/2009
	D
	4.448,22

	02/03/2009
	D
	4.448,22

	02/04/2009
	D
	4.448,22

	02/05/2009
	D
	4.448,22

	02/06/2009
	D
	4.448,22

	02/07/2009
	D
	6.672,33

	02/08/2009
	D
	4.930,17

	02/09/2009
	D
	4.930,17

	02/10/2009
	D
	4.930,17

	02/11/2009
	D
	4.930,17

	02/12/2009
	D
	7.636,23

	02/01/2010
	D
	4.930,17

	02/02/2010
	D
	4.930,17

	02/03/2010
	D
	4.930,17

	02/04/2010
	D
	4.930,17

	02/05/2010
	D
	4.930,17

	02/06/2010
	D
	4.710,06

	02/07/2010
	D
	7.175,14

	02/08/2010
	D
	5.121,59

	02/09/2010
	D
	5.121,59

	02/10/2010
	D
	5.121,59

	02/11/2010
	D
	5.121,59

	02/12/2010
	D
	7.721,58

	02/01/2011
	D
	5.121,59

	02/02/2011
	D
	5.121,59

	02/03/2011
	D
	5.121,59

	02/04/2011
	D
	5.121,59

	02/05/2011
	D
	5.160,23

	02/06/2011
	D
	5.165,41

	02/07/2011
	D
	7.896,46

	02/08/2011
	D
	5.165,41

	02/09/2011
	D
	5.165,41

	02/10/2011
	D
	5.165,41

	02/11/2011
	D
	5.165,41

	02/12/2011
	D
	7.548,35

	02/01/2012
	D
	5.165,41

	02/02/2012
	D
	5.205,05

	02/03/2012
	D
	5.205,05

	02/04/2012
	D
	5.205,05

	02/05/2012
	D
	5.205,05

	02/06/2012
	D
	5.153,63

	02/07/2012
	D
	7.884,68

	02/08/2012
	D
	5.153,63

	02/09/2012
	D
	5.153,63

	02/10/2012
	D
	5.153,63

	02/11/2012
	D
	5.153,63

	02/12/2012
	D
	7.576,21

	02/01/2013
	D
	5.153,63

	02/02/2013
	D
	5.195,06

	02/03/2013
	D
	5.195,06

	02/04/2013
	D
	5.582,40

	02/05/2013
	D
	5.582,40

	02/06/2013
	D
	5.582,40

	02/07/2013
	D
	8.563,35

	02/08/2013
	D
	5.582,40

	02/09/2013
	D
	5.582,40

	02/10/2013
	D
	5.582,40

	02/11/2013
	D
	5.582,40

	02/12/2013
	D
	8.183,85

	02/01/2014
	D
	5.582,40

	02/02/2014
	D
	5.625,69

	02/03/2014
	D
	5.625,69

	02/04/2014
	D
	6.036,17

	02/05/2014
	D
	6.036,17

	02/06/2014
	D
	6.036,17

	02/07/2014
	D
	9.290,22

	02/08/2014
	D
	6.036,17

	02/09/2014
	D
	6.036,17

	02/10/2014
	D
	6.036,17

	02/11/2014
	D
	6.036,17

	02/12/2014
	D
	8.818,29

	02/01/2015
	D
	6.036,17

	02/02/2015
	D
	6.036,17

	02/03/2015
	D
	6.036,17

	02/04/2015
	D
	6.465,82

	02/05/2015
	D
	6.509,03

	02/06/2015
	D
	6.540,99

	02/07/2015
	D
	10.091,35

	02/08/2015
	D
	6.540,99

	02/09/2015
	D
	6.540,99

	02/10/2015
	D
	6.540,99

	02/11/2015
	D
	6.540,99

	02/12/2015
	D
	9.531,62

	02/01/2016
	D
	6.540,99

	02/02/2016
	D
	6.540,99

	16/03/2016
	C
	9.162,05

	16/03/2016
	C
	6.171,42

	27/04/2016
	C
	6.171,24

	16/08/2017
	C
	73.256,88

	21/08/2017
	C
	24.917,20

9.2. aplicar a Sra. Maria da Conceição Dornelles a multa prevista no art. 57 da Lei 8.443/1992, no valor de R$ 140.000,00 (cento e quarenta mil reais) , fixando-lhe o prazo de 15 (quinze) dias, a contar da notificação, para que comprove, perante o Tribunal, o recolhimento das respectivas dívidas ao Tesouro Nacional, atualizadas monetariamente a contar da data deste Acórdão até o dia o efetivo recolhimento, caso não seja paga no prazo ora fixado, na forma da legislação em vigor;
9.3. autorizar, desde logo, nos termos dos arts. 26 e 28, inciso II, da Lei 8.443/1992:
9.3.1. o pagamento das dívidas em até 36 (trinta e seis) parcelas mensais e consecutivas, se solicitado pela responsável, fixando-se o vencimento da primeira em 15 (quinze) dias, a contar do recebimento da notificação, e o das demais a cada 30 (trinta) dias, devendo incidir sobre cada uma delas os encargos legais devidos, na forma prevista na legislação em vigor, sem prejuízo ao vencimento antecipado do saldo devedor em caso de não comprovação do recolhimento de qualquer parcela, conforme prevê o art. 217, § 2º, do Regimento Interno deste Tribunal;
9.3.2. a cobrança judicial das dívidas, caso não atendida a notificação;
9.4. dar ciência desta deliberação à responsável e ao Procurador-Chefe da Procuradoria da República no Estado do Rio Grande do Sul, para as providências que entender cabíveis.

Tomada de contas especial instaurada pelo 2º Regimento de Cavalaria Mecanizado, em desfavor de Maria da Conceição Dornelles (CPF: 003.560.960-50), em razão de ela ter recebido pensão especial conferida a Sra. Maria Francisca Dornelles, após o falecimento desta última, conforme apurado no IPM instaurado pela Portaria 001, de 27 de julho de 2016.

Segunda Câmara

2º Regimento de Cavalaria Mecanizado.

3. Interessados/Responsáveis:
3.1. Interessado: 2º Regimento de Cavalaria Mecanizado (09.566.499/0001-73).
3.2. Responsável: Maria da Conceição Dornelles (XXX.560.960-XX).

13.1. Ministros presentes: Augusto Nardes (na Presidência), Aroldo Cedraz (Relator) e Raimundo Carreiro.
13.2. Ministro-Substituto convocado: Augusto Sherman Cavalcanti.
13.3. Ministros-Substitutos presentes: Marcos Bemquerer Costa e André Luís de Carvalho.

AROLDO CEDRAZ

Adoto como Relatório e transcrevo a seguir a instrução técnica de peça 65, que contou com a anuência do corpo diretivo da Secex-TCE (peças 66 e 67) , bem como do Ministério Público junto ao Tribunal (pela 68) :
"INTRODUÇÃO
1.	Cuidam os autos de tomada de contas especial instaurada pelo 2º Regimento de Cavalaria Mecanizado, em desfavor de Maria da Conceição Dornelles (CPF: XXX.560.960-XX) , em razão de ela ter recebido pensão especial conferida a Sra. Maria Francisca Dornelles, após o falecimento desta última, conforme apurado no IPM instaurado pela Portaria 001, de 27 de julho de 2016.
HISTÓRICO
2.	O Inquérito concluiu por indício de crime militar cometido pela Sra. Maria da Conceição Dornelles (filha e procuradora da Sra. Maria Francisca Dornelles) , que foi condenada a 03 (três) anos e 04 (quatro) meses de RECLUSÃO pelo ilícito, como incursa no artigo 251 do CPM, tendo sido condenada ao tempo de reclusão referido. A pena foi confirmada pelo STM. Foi aberta uma sindicância, de Portaria 001, de 12 de janeiro de 2018, que responsabilizou a Sra. Maria da Conceição Dornelles por dano ao erário, no valor principal de R$ 821.202,56, correção monetária de R$ 847.096,94, juros de R$ 425.591,86, valor revertido aos cofres públicos de R$ 119.678,79 e total do prejuízo ao erário de R$ 1.974.212,57 (peça 09) .
3.	Em 10/4/2019, com fundamento na IN/TCU 71/2012, alterada pela IN/TCU 76/2016 e DN/TCU 155/2016, o dirigente da instituição 2º Regimento de Cavalaria Mecanizado autorizou a instauração da tomada de contas especial (peça 10) . O processo foi registrado no sistema e-TCE com o número 1178/2019.
4.	O fundamento para a instauração da Tomada de Contas Especial, conforme consignado na matriz de responsabilização elaborada pelo tomador de contas, foi a constatação da seguinte irregularidade: 
Conforme a Lei 3.765, de 04 de maio de 1960, a pensão era terminal. O recebimento ilícito de pensão Militar de 17 de janeiro de 2001 até janeiro de 2016, causando um dano ao erário no valor de R$ 2.125.997,87 (Dois milhões, cento e vinte e cinco mil, novecentos e noventa e sete reais e oitenta e sete centavos) , atualizados até o dia 13 de maio de 2019, pela Sra. Maria da Conceição Dornelles, que representava legalmente a sua mãe, a qual veio a falecer no dia 17 de janeiro de 2001, está consubstanciado no CPM, artigo 251 caput ("Obter, para si ou para outrem, vantagem ilícita, em prejuízo alheio, induzindo ou mantendo alguém em erro, mediante artifício, ardil ou qualquer outro meio fraudulento") . Ainda, não cumpriu o estabelecido no artigo 876 do Código Civil (Lei 10.406, de 10 de janeiro de 2001) .
5.	A responsável arrolada na fase interna foi devidamente comunicada e, diante da ausência de justificativas suficientes para elidir a irregularidade e da não devolução dos recursos, instaurou-se a tomada de contas especial.
6.	No relatório (peça 34) , o tomador de contas concluiu que o prejuízo importaria no valor original de R$ 2.125.997,87, imputando-se a responsabilidade a Maria da Conceição Dornelles, na condição de beneficiário (valor com juros) . 
7.	Em 2/9/2019, a Centro de Controle Interno do Exército emitiu o relatório de auditoria (peça 35) , em concordância com o relatório do tomador de contas. O certificado de auditoria e o parecer do dirigente do órgão de controle interno concluíram pela irregularidade das presentes contas (peças 36 e 37) .
8.	Em 20/9/2019, o ministro responsável pela área atestou haver tomado conhecimento das conclusões contidas no relatório e certificado de auditoria, bem como do parecer conclusivo do dirigente do órgão de controle interno, manifestando-se pela irregularidade das contas, e determinou o encaminhamento do processo ao Tribunal de Contas da União (peça 38) .
ANÁLISE DOS PRESSUPOSTOS DE PROCEDIBILIDADE DA IN/TCU 71/2012
Apreciação do Prejuízo ao Contraditório e Ampla Defesa
9.	Verifica-se que não houve o transcurso de mais de dez anos desde o fato gerador sem que tenha havido a notificação da responsável pela autoridade administrativa federal competente (art. 6º, inciso II, c/c art. 19 da IN/TCU 71/2012, modificada pela IN/TCU 76/2016) , uma vez que o fato gerador da irregularidade sancionada ocorreu de fevereiro de 2001 até janeiro de 2016, e a responsável foi notificada sobre a irregularidade pela autoridade administrativa competente conforme abaixo:
9.1.	Maria da Conceição Dornelles, por meio do ofício acostado à peça 18, recebido em 21/3/2018, conforme AR (peça 23) .
Valor de Constituição da TCE 	
10.	Verifica-se, ainda, que o valor atualizado do débito apurado nestes autos é superior ao limite mínimo de R$ 100.000,00, na forma estabelecida conforme os arts. 6º, inciso I, e 19 da IN/TCU 71/2012, modificada pela IN/TCU 76/2016. 
OUTROS PROCESSOS/DÉBITOS NOS SISTEMAS DO TCU COM OS MESMOS RESPONSÁVEIS
11.	Informa-se que não foi encontrado débito imputável à responsável em outros processos no Tribunal.
12.	Verifica-se que foi dada oportunidade de defesa à agente responsabilizada na fase interna, em obediência aos princípios constitucionais que asseguram o direito ao contraditório e à ampla defesa (art. 5º, inciso LV, da Constituição Federal) , conforme detalhado no item "Análise dos Pressupostos de Procedibilidade da IN/TCU 71/2012", subitem "	Prejuízo ao Contraditório e Ampla Defesa".
13.	Entretanto, a responsável não apresentou justificativas suficientes para elidir a irregularidade e não recolheu o montante devido aos cofres do Tesouro Nacional, razão pela qual sua responsabilidade deve ser mantida.
13.1	Quanto ao valor do dano, e uma vez que o débito imputado à responsável havia sido lançado nestes autos pelo valor integral, sem discriminação das quantias recebidas mês a mês de forma legível (peça 17) , foi realizada diligência preliminar ao instaurador da presente TCE, para que encaminhasse a este Tribunal planilha com os valores pagos indevidamente à responsável, discriminados mensalmente por data e valor, desde a data da primeira ocorrência até a última.
13.2	Em resposta, foram encaminhados os documentos de peças 49/52, onde constam os valores pagos discriminados na forma requerida, inclusive com a realização de comparação entre o Laudo Pericial Contábil original assinado pelo perito, folhas 125 a 127 da sindicância instaurada pela Portaria 001, de 12/1/2018, do Cmt do 2 ° Regimento de Cavalaria Mecanizado, tendo como encarregado o 1º Ten Marcius Vinícius Reis de Siqueira, e o arquivo digital da planilha em PDF "Demonstrativo de Débito" onde constam os lançamentos de Débito e de Crédito, e as respectivas datas, no período de 02/2/2001 e 21/8/2017 (vide peça 51) . 
13.3	Desta forma, houve alteração no valor do dano original constante desta TCE, sendo que a nova tabela encaminhada proporcionou a este Tribunal a realização da citação, conforme as quantias descritas na instrução de peça 54 e que refletiram a planilha de peça 52, tendo o valor atualizado monetariamente até 21/09/2020 atingido a importância de R$ 1.351.243.23.
14.	Assim, foi realizada a citação da responsável pelos elementos abaixo descritos: 
	Irregularidade 1: dano ao erário causado pelo recebimento indevido de pensão militar federal, no período de 02/02/2001 (data do falecimento da titular) até agosto de 2017, quando foram cancelados os pagamentos.
	Evidências da irregularidade: documentos técnicos presentes nas peças 12, 14 e 24.
	Normas infringidas: art. 71, inciso II, da Constituição Federal; art. 876 da Lei 10.406/2002; art. 251, caput, da Lei 3.765/1960.
	Débito relacionado à responsável Maria da Conceição Dornelles (CPF: XXX.560.960-XX) :
	Vide tabela de item 32, adiante
                   Valor atualizado do débito (sem juros) em 21/9/2020: R$ 1.351.243.23
		Cofre credor: Tesouro Nacional.
		Responsável: Maria da Conceição Dornelles (CPF: XXX.560.960-XX) .
	Conduta: não comunicar ao Exército Brasileiro o falecimento de sua representada, genitora e titular da pensão militar (Sra. Maria Francisca Dornelles) ; apresentar à perícia militar terceira pessoa, como sendo aquela pensionista; sacar indevidamente da conta específica da falecida os recursos depositados a título de pensão, mesmo após o falecimento da pensionista, no período de 02/02/2001 (data do falecimento da titular) até agosto de 2017, quando foram cancelados os pagamentos.
	Nexo de causalidade: ao não comunicar o óbito da pensionista e apresentar, no lugar desta, outra pessoa à perícia militar, a responsável ensejou a continuação dos pagamentos da pensão e os saques indevidos, causando e se beneficiando, assim, do prejuízo suportado pelo Erário.
	Culpabilidade: não há excludentes de ilicitude, culpabilidade ou punibilidade, é razoável supor que a responsável tinha consciência da ilicitude de sua conduta. Era exigível condutas diversas das praticadas, quais sejam, comunicar ao Exército Brasileiro o falecimento da pensionista, não apresentar terceira pessoa no lugar da falecida e não sacar da conta da falecida os recursos depositados pelo Exército a título de pensão.
Prescrição da Pretensão Punitiva
15.	Vale ressaltar que a pretensão punitiva do TCU, conforme Acórdão 1441/2016-TCU-Plenário, Relator Min. Benjamin Zymler, que uniformizou a jurisprudência acerca dessa questão, subordina-se ao prazo geral de prescrição indicado no art. 205 do Código Civil, que é de dez anos, contado da data de ocorrência da irregularidade sancionada, nos termos do art. 189 do Código Civil, sendo este prazo interrompido pelo ato que ordenar a citação, a audiência ou a oitiva da responsável.
16.	No caso em exame, a perspectiva de aplicação de penalidade à responsável não foi alcançada pela prescrição, em relação a todo o débito, uma vez que a irregularidade sancionada constitui ato continuado e deu-se entre 2001 e fevereiro de 2016 e o ato de ordenação da citação ocorreu em 23/09/2020.
17.	Realizada a citação, a responsável não apresentou alegações de defesa, conforme se verifica na peça denominada Despacho de Conclusão das Comunicações Processuais (peça 64) , devendo a mesma ser considerada revel, nos termos do art. 12, §3º, da Lei 8.443/1992.
EXAME TÉCNICO
Da validade das notificações:
18. 	Preliminarmente, cumpre tecer breves considerações sobre a forma como são realizadas as comunicações processuais no TCU. A esse respeito, destacam-se o art. 179, do Regimento Interno do TCU (Resolução 155, de 4/12/2002) e o art. 4º, inciso III, § 1º, da Resolução TCU 170, de 30 de junho de 2004, in verbis:
Art. 179. A citação, a audiência ou a notificação, bem como a comunicação de diligência, farse-ão:
I - mediante ciência da parte, efetivada por servidor designado, por meio eletrônico, fac-símile, telegrama ou qualquer outra forma, desde que fique confirmada inequivocamente a entrega da comunicação ao destinatário;
II - mediante carta registrada, com aviso de recebimento que comprove a entrega no endereço do destinatário;
III - por edital publicado no Diário Oficial da União, quando o seu destinatário não for localizado
 (...) 
Art. 3º As comunicações serão dirigidas ao responsável, ou ao interessado, ou ao dirigente de órgão ou entidade, ou ao representante legal ou ao procurador constituído nos autos, com poderes expressos no mandato para esse fim, por meio de:
I - correio eletrônico, fac-símile ou telegrama;
II - servidor designado;
III - carta registrada, com aviso de recebimento;
IV - edital publicado no Diário Oficial da União, quando o seu destinatário não for localizado, nas hipóteses em que seja necessário o exercício de defesa.
Art. 4º. Consideram-se entregues as comunicações:
I - efetivadas conforme disposto nos incisos I e II do artigo anterior, mediante confirmação da ciência do destinatário;
II - realizadas na forma prevista no inciso III do artigo anterior, com o retorno do aviso de recebimento, entregue comprovadamente no endereço do destinatário;
III - na data de publicação do edital no Diário Oficial da União, quando realizadas na forma prevista no inciso IV do artigo anterior.
§ 1º O endereço do destinatário deverá ser previamente confirmado mediante consulta aos sistemas disponíveis ao Tribunal ou a outros meios de informação, a qual deverá ser juntada ao respectivo processo.
 (...) 
19.	Bem se vê, portanto, que a validade da citação via postal não depende de que o aviso de recebimento seja assinado pelo próprio destinatário da comunicação, o que dispensa, no caso em tela, a entrega do AR em "mãos próprias". A exigência da norma é no sentido de o Tribunal verificar se a correspondência foi entregue no endereço correto, residindo aqui a necessidade de certeza inequívoca. 
20.	Não é outra a orientação da jurisprudência do TCU, conforme se verifica dos julgados a seguir transcritos:
São válidas as comunicações processuais entregues, mediante carta registrada, no endereço correto do responsável, não havendo necessidade de que o recebimento seja feito por ele próprio (Acórdão 3648/2013-TCU-Segunda Câmara, Relator Ministro JOSÉ JORGE) ;
É prescindível a entrega pessoal das comunicações pelo TCU, razão pela qual não há necessidade de que o aviso de recebimento seja assinado pelo próprio destinatário. Entregandose a correspondência no endereço correto do destinatário, presume-se o recebimento da citação. (Acórdão 1019/2008-TCU-Plenário, Relator Ministro BENJAMIN ZYMLER) ;
As comunicações do TCU, inclusive as citações, deverão ser realizadas mediante Aviso de Recebimento - AR, via Empresa Brasileira de Correios e Telégrafos, bastando para sua validade que se demonstre que a correspondência foi entregue no endereço correto. (Acórdão 1526/2007-TCU-Plenário, Relator Ministro AROLDO CEDRAZ) .
21. 	A validade do critério de comunicação processual do TCU foi referendada pelo Supremo Tribunal Federal, nos termos do julgamento do MS-AgR 25.816/DF, por meio do qual se afirmou a desnecessidade da ciência pessoal do interessado, entendendo-se suficiente a comprovação da entrega do "AR" no endereço do destinatário:
Ementa: agravo regimental. Mandado de segurança. Desnecessidade de intimação pessoal das decisões do tribunal de contas da união. art. 179 do regimento interno do TCU. Intimação do ato impugnado por carta registrada, iniciado o prazo do art. 18 da lei nº 1.533/51 da data constante do aviso de recebimento. Decadência reconhecida. Agravo improvido.
O envio de carta registrada com aviso de recebimento está expressamente enumerado entre os meios de comunicação de que dispõe o Tribunal de Contas da União para proceder às suas intimações.
O inciso II do art. 179 do Regimento Interno do TCU é claro ao exigir apenas a comprovação da entrega no endereço do destinatário, bastando o aviso de recebimento simples. 
Da revelia dos responsáveis
22.	No caso vertente, a citação da responsável se deu em endereço constante em bancos de dados da Receita Federal do Brasil e a entrega do ofício citatório em mãos próprias nesse endereço ficou comprovada, conforme detalhamento abaixo:
	- Maria da Conceição Dornelles - ciência em 11/02/20201, conforme documento de peça 63.
23.	Nos processos do TCU, a revelia não leva à presunção de que seriam verdadeiras todas as imputações levantadas contra os responsáveis, diferentemente do que ocorre no processo civil, em que a revelia do réu opera a presunção da verdade dos fatos narrados pelo autor (Acórdão 1009/2018-TCU-Plenário, Relator: BRUNO DANTAS; 2369/2013 - TCU - Plenário, Relator: BENJAMIN ZYMLER e 2449/2013 - TCU - Plenário, Relator: BENJAMIN ZYMLER) . Dessa forma, a avaliação da responsabilidade do agente não pode prescindir da prova existente no processo ou para ele carreada.
24.	Ao não apresentar sua defesa, os responsáveis deixaram de produzir prova da regular aplicação dos recursos sob sua responsabilidade, em afronta às normas que impõem a obrigação legal de, sempre que demandados pelos órgãos de controle, apresentarem os documentos que demonstrem a correta utilização das verbas públicas, a exemplo do contido no art. 93 do Decreto-Lei 200/1967: "Quem quer que utilize dinheiros públicos terá de justificar seu bom e regular emprego na conformidade das leis, regulamentos e normas emanadas das autoridades administrativas competentes."
25.	Mesmo as alegações de defesa não sendo apresentadas, considerando o princípio da verdade real que rege esta Corte, procurou-se buscar, em manifestações dos responsáveis na fase interna desta Tomada de Contas Especial, se havia algum argumento que pudesse ser aproveitado a seu favor. Contudo, tal providência mostrou-se infrutífera.
26.	Em se tratando de processo em que a parte interessada não se manifestou acerca das irregularidades imputadas, não há elementos para que se possa efetivamente aferir e reconhecer a ocorrência de boa-fé na conduta dos responsáveis, podendo este Tribunal, desde logo, proferir o julgamento de mérito pela irregularidade das contas, conforme os termos dos §§ 2º e 6º do art. 202 do Regimento Interno do TCU. (Acórdão 2064/2011-TCU-Primeira Câmara (relator: Ubiratan Aguiar) , 6.182/2011-TCU-1ª Câmara (relator: Weber de Oliveira) , 4.072/2010-TCU-1ª Câmara (Relator: Valmir Campelo) , 1.189/2009-TCU-1ª Câmara (Relator: Marcos Bemquerer) , 731/2008-TCU-Plenário (Relator: Aroldo Cedraz) .
27.	Dessa forma, a responsável deve ser considerada revel, nos termos do art. 12, §3º, da Lei 8.443/1992, devendo suas contas serem julgadas irregulares, condenando-a ao débito apurado e aplicando-lhe, para as parcelas de débito não afetadas pela prescrição da pretensão punitiva, a multa prevista no art. 57 da Lei 8.443/1992.
CONCLUSÃO
28.	Em face da análise promovida na seção "Exame Técnico", verifica-se que a responsável Maria da Conceição Dornelles não logrou refutar a irregularidade, instada a se manifestar, optou pelo silêncio, configurando a revelia, nos termos do §3º, do art. 12, da Lei 8.443/1992. Ademais, inexistem nos autos elementos que demonstrem a boa-fé da responsável ou a ocorrência de outras excludentes de culpabilidade.
29.	Verifica-se também que não houve a prescrição da pretensão punitiva para todos os pagamentos por ela recebidos, conforme análise já realizada.
30.	Tendo em vista que não constam dos autos elementos que permitam reconhecer a boa-fé da responsável, sugere-se que as suas contas sejam julgadas irregulares, nos termos do art. 202, § 6º, do Regimento Interno do TCU, com a imputação do débito atualizado monetariamente e acrescido de juros de mora, nos termos do art. 202, §1º do Regimento Interno do TCU, descontado o valor eventualmente recolhido, com a aplicação da multa prevista no art. 57 da Lei 8.443/1992.
31.	Por fim, como não houve elementos que pudessem modificar o entendimento acerca das irregularidades em apuração, mantém-se a matriz de responsabilização presente na peça 54.
PROPOSTA DE ENCAMINHAMENTO
32.	Diante do exposto, submetem-se os autos à consideração superior, propondo:
	a) considerar revel a responsável Maria da Conceição Dornelles (CPF: XXX.560.960-XX) , para todos os efeitos, dando-se prosseguimento ao processo, com fulcro no art. 12, § 3º, da Lei 8.443/1992; 
	b) julgar irregulares, nos termos dos arts. 1º, inciso I, 16, inciso III, alínea c, da Lei 8.443/1992, c/c os arts. 19 e 23, inciso III, da mesma Lei, as contas da responsável Maria da Conceição Dornelles (CPF: XXX.560.960-XX) , condenando-a ao pagamento das importâncias a seguir especificadas, atualizadas monetariamente e acrescidas dos juros de mora, calculados a partir da data discriminada até a data da efetiva quitação do débito, fixando-lhe o prazo de quinze dias, para que comprove, perante o Tribunal, o recolhimento da referida quantia aos cofres do Tesouro Nacional, nos termos do art. 23, inciso III, alínea "a", da citada lei, c/c o art. 214, inciso III, alínea "a", do Regimento Interno do TCU.  
		Irregularidade: dano ao erário causado pelo recebimento indevido de pensão militar federal, no período de 02/02/2001 (data do falecimento da titular) até agosto de 2017, quando foram cancelados os pagamentos.
		Evidências da irregularidade: documentos técnicos presentes nas peças 12, 14 e 24.
	Normas infringidas: art. 71, inciso II, da Constituição Federal; art. 876 da Lei 10.406/2002; art. 251, caput, da Lei 3.765/1960.
	Débito relacionado à responsável Maria da Conceição Dornelles (CPF: XXX.560.960-XX) :
	Data
	Débito ou Crédito
	Valor (R$) 

	02/02/2001
	D
	850,50

	02/03/2001
	D
	2.430,00

	02/04/2001
	D
	2.430,00

	02/05/2001
	D
	2.430,00

	02/06/2001
	D
	2.430,00

	02/07/2001
	D
	3.645,00

	02/08/2001
	D
	2.430,00

	02/09/2001
	D
	2.345,56

	02/10/2001
	D
	2.345,56

	02/11/2001
	D
	2.345,56

	02/12/2001
	D
	3.476,12

	02/01/2002
	D
	2.345,56

	02/02/2002
	D
	2.392,96

	02/03/2002
	D
	2.392,96

	02/04/2002
	D
	2.392,96

	02/05/2002
	D
	2.392,96

	02/06/2002
	D
	2.392,96

	02/07/2002
	D
	3.942,81

	02/08/2002
	D
	2.604,06

	02/09/2002
	D
	2.604,06

	02/10/2002
	D
	2.604,06

	02/11/2002
	D
	2.677,50

	02/12/2002
	D
	4.016,25

	02/01/2003
	D
	2.677,50

	02/02/2003
	D
	2.677,50

	02/03/2003
	D
	2.677,50

	02/04/2003
	D
	2.677,50

	02/05/2003
	D
	2.677,50

	02/06/2003
	D
	2.677,50

	02/07/2003
	D
	4.016,25

	02/08/2003
	D
	2.677,50

	02/09/2003
	D
	2.677,50

	02/10/2003
	D
	2.677,50

	02/11/2003
	D
	2.677,50

	02/12/2003
	D
	4.016,25

	02/01/2004
	D
	2.677,50

	02/02/2004
	D
	2.677,50

	02/03/2004
	D
	2.677,50

	02/04/2004
	D
	2.677,50

	02/05/2004
	D
	2.677,50

	02/06/2004
	D
	2.677,50

	02/07/2004
	D
	4.016,25

	02/08/2004
	D
	2.677,50

	02/09/2004
	D
	2.677,50

	02/10/2004
	D
	2.945,25

	02/11/2004
	D
	2.945,25

	02/12/2004
	D
	4.551,75

	02/01/2005
	D
	2.945,25

	02/02/2005
	D
	2.945,25

	02/03/2005
	D
	2.945,25

	02/04/2005
	D
	2.945,25

	02/05/2005
	D
	2.945,25

	02/06/2005
	D
	2.945,25

	02/07/2005
	D
	4.417,87

	02/08/2005
	D
	2.945,25

	02/09/2005
	D
	2.945,25

	02/10/2005
	D
	2.945,25

	02/11/2005
	D
	3.391,17

	02/12/2005
	D
	5.117,93

	02/01/2006
	D
	3.327,24

	02/02/2006
	D
	3.327,24

	02/03/2006
	D
	3.327,24

	02/04/2006
	D
	3.327,24

	02/05/2006
	D
	3.327,24

	02/06/2006
	D
	3.327,24

	02/07/2006
	D
	4.990,86

	02/08/2006
	D
	3.327,24

	02/09/2006
	D
	3.659,25

	02/10/2006
	D
	3.659,25

	02/11/2006
	D
	3.659,25

	02/12/2006
	D
	5.654,88

	02/01/2007
	D
	3.659,25

	02/02/2007
	D
	3.659,25

	02/03/2007
	D
	3.659,25

	02/04/2007
	D
	3.659,25

	02/05/2007
	D
	3.659,25

	02/06/2007
	D
	3.659,25

	02/07/2007
	D
	5.488,87

	02/08/2007
	D
	3.659,25

	02/09/2007
	D
	3.659,25

	02/10/2007
	D
	3.659,25

	02/11/2007
	D
	3.659,25

	02/12/2007
	D
	5.488,88

	02/01/2008
	D
	3.659,25

	02/02/2008
	D
	3.659,25

	02/03/2008
	D
	3.659,25

	02/04/2008
	D
	3.659,25

	02/05/2008
	D
	3.659,25

	02/06/2008
	D
	5.604,90

	02/07/2008
	D
	6.072,57

	02/08/2008
	D
	4.244,73

	02/09/2008
	D
	4.244,73

	02/10/2008
	D
	4.244,73

	02/11/2008
	D
	4.448,22

	02/12/2008
	D
	6.872,25

	02/01/2009
	D
	4.448,22

	02/02/2009
	D
	4.448,22

	02/03/2009
	D
	4.448,22

	02/04/2009
	D
	4.448,22

	02/05/2009
	D
	4.448,22

	02/06/2009
	D
	4.448,22

	02/07/2009
	D
	6.672,33

	02/08/2009
	D
	4.930,17

	02/09/2009
	D
	4.930,17

	02/10/2009
	D
	4.930,17

	02/11/2009
	D
	4.930,17

	02/12/2009
	D
	7.636,23

	02/01/2010
	D
	4.930,17

	02/02/2010
	D
	4.930,17

	02/03/2010
	D
	4.930,17

	02/04/2010
	D
	4.930,17

	02/05/2010
	D
	4.930,17

	02/06/2010
	D
	4.710,06

	02/07/2010
	D
	7.175,14

	02/08/2010
	D
	5.121,59

	02/09/2010
	D
	5.121,59

	02/10/2010
	D
	5.121,59

	02/11/2010
	D
	5.121,59

	02/12/2010
	D
	7.721,58

	02/01/2011
	D
	5.121,59

	02/02/2011
	D
	5.121,59

	02/03/2011
	D
	5.121,59

	02/04/2011
	D
	5.121,59

	02/05/2011
	D
	5.160,23

	02/06/2011
	D
	5.165,41

	02/07/2011
	D
	7.896,46

	02/08/2011
	D
	5.165,41

	02/09/2011
	D
	5.165,41

	02/10/2011
	D
	5.165,41

	02/11/2011
	D
	5.165,41

	02/12/2011
	D
	7.548,35

	02/01/2012
	D
	5.165,41

	02/02/2012
	D
	5.205,05

	02/03/2012
	D
	5.205,05

	02/04/2012
	D
	5.205,05

	02/05/2012
	D
	5.205,05

	02/06/2012
	D
	5.153,63

	02/07/2012
	D
	7.884,68

	02/08/2012
	D
	5.153,63

	02/09/2012
	D
	5.153,63

	02/10/2012
	D
	5.153,63

	02/11/2012
	D
	5.153,63

	02/12/2012
	D
	7.576,21

	02/01/2013
	D
	5.153,63

	02/02/2013
	D
	5.195,06

	02/03/2013
	D
	5.195,06

	02/04/2013
	D
	5.582,40

	02/05/2013
	D
	5.582,40

	02/06/2013
	D
	5.582,40

	02/07/2013
	D
	8.563,35

	02/08/2013
	D
	5.582,40

	02/09/2013
	D
	5.582,40

	02/10/2013
	D
	5.582,40

	02/11/2013
	D
	5.582,40

	02/12/2013
	D
	8.183,85

	02/01/2014
	D
	5.582,40

	02/02/2014
	D
	5.625,69

	02/03/2014
	D
	5.625,69

	02/04/2014
	D
	6.036,17

	02/05/2014
	D
	6.036,17

	02/06/2014
	D
	6.036,17

	02/07/2014
	D
	9.290,22

	02/08/2014
	D
	6.036,17

	02/09/2014
	D
	6.036,17

	02/10/2014
	D
	6.036,17

	02/11/2014
	D
	6.036,17

	02/12/2014
	D
	8.818,29

	02/01/2015
	D
	6.036,17

	02/02/2015
	D
	6.036,17

	02/03/2015
	D
	6.036,17

	02/04/2015
	D
	6.465,82

	02/05/2015
	D
	6.509,03

	02/06/2015
	D
	6.540,99

	02/07/2015
	D
	10.091,35

	02/08/2015
	D
	6.540,99

	02/09/2015
	D
	6.540,99

	02/10/2015
	D
	6.540,99

	02/11/2015
	D
	6.540,99

	02/12/2015
	D
	9.531,62

	02/01/2016
	D
	6.540,99

	02/02/2016
	D
	6.540,99

	16/03/2016
	C
	9.162,05

	16/03/2016
	C
	6.171,42

	27/04/2016
	C
	6.171,24

	16/08/2017
	C
	73.256,88

	21/08/2017
	C
	24.917,20

	Valor atualizado monetariamente até 21/09/2020 (sem juros) : R$ 1.351.243.23
	Valor atualizado monetariamente até 21/09/2020 (com juros) : R$ 2.130.764.52
	Conduta: não comunicar ao Exército Brasileiro o falecimento de sua representada, genitora e titular da pensão militar (Sra. Maria Francisca Dornelles) ; apresentar à perícia militar terceira pessoa, como sendo aquela pensionista; sacar indevidamente da conta específica da falecida os recursos depositados a título de pensão, mesmo após o falecimento da pensionista, no período de 02/02/2001 (data do falecimento da titular) até agosto de 2017, quando foram cancelados os pagamentos.
	Nexo de causalidade: ao não comunicar o óbito da pensionista e apresentar, no lugar desta, outra pessoa à perícia militar, a responsável ensejou a continuação dos pagamentos da pensão e os saques indevidos, causando e se beneficiando, assim, do prejuízo suportado pelo Erário.
	Culpabilidade: não há excludentes de ilicitude, culpabilidade ou punibilidade, é razoável supor que a responsável tinha consciência da ilicitude de sua conduta. Era exigível condutas diversas das praticadas, quais sejam, comunicar ao Exército Brasileiro o falecimento da pensionista, não apresentar terceira pessoa no lugar da falecida e não sacar da conta da falecida os recursos depositados pelo Exército a título de pensão.
	c) aplicar a responsável, Maria da Conceição Dornelles (CPF: XXX.560.960-XX) ,  a multa prevista no art. 57 da Lei 8.443/1992 c/c o art. 267 do Regimento Interno do TCU, fixando-lhe o prazo de quinze dias, a contar da notificação, para que comprove, perante o Tribunal (art. 214, III, alínea "a", do Regimento Interno do TCU) , o recolhimento da dívida aos cofres do Tesouro Nacional, atualizada monetariamente desde a data do acórdão proferido por este Tribunal até a do efetivo recolhimento, se pagas após o vencimento, na forma da legislação em vigor.
	d) autorizar, desde logo, a cobrança judicial das dívidas, caso não atendida a notificação, na forma do disposto no art. 28, inciso II, da Lei 8.443/1992;
	e) autorizar também, desde logo, se requerido, com fundamento no art. 26 da Lei 8.443, de 1992, c/c o art. 217, §§ 1º e 2º do Regimento Interno do TCU, o parcelamento das dívidas em até 36 parcelas, incidindo, sobre cada parcela, corrigida monetariamente, os correspondentes acréscimos legais, fixando-lhe o prazo de quinze dias, a contar do recebimento da notificação, para comprovarem, perante o Tribunal, o recolhimento da primeira parcela, e de trinta dias, a contar da parcela anterior, para comprovar os recolhimentos das demais parcelas, devendo incidir, sobre cada valor mensal, atualizado monetariamente, os juros de mora devidos, no caso do débito, na forma prevista na legislação em vigor, alertando a responsável de que a falta de comprovação do recolhimento de qualquer parcela importará o vencimento antecipado do saldo devedor, nos termos do § 2º do art. 217 do Regimento Interno deste Tribunal; 
	f) enviar cópia do Acórdão a ser prolatado, bem como do Relatório e do Voto que o fundamentarem à Procuradoria da República no Estado do RS, nos termos do à § 3º do art. 16 da Lei 8.443/1992, c/c o § 7º do art. 209 do Regimento Interno do TCU, para adoção das medidas cabíveis, informando que a presente deliberação, acompanhada do Relatório e do Voto que a fundamenta, está disponível para a consulta no endereço www.tcu.gov.br/acordaos, além de esclarecer que, caso requerido, o TCU poderá fornecer sem custos as correspondentes cópias, de forma impressa; e
	g) enviar cópia do Acórdão que vier a ser proferido ao Controle Interno do Exército Brasileiro e a responsável, para ciência, informando que a presente deliberação, acompanhada do Relatório e do Voto que a fundamenta, está disponível para a consulta no endereço www.tcu.gov.br/acordaos, além de esclarecer que, caso requerido, o TCU poderá fornecer sem custos as correspondentes cópias, de forma impressa."
É o Relatório.

não há.

Procurador Júlio Marcelo de Oliveira.

TOMADA DE CONTAS ESPECIAL. RECEBIMENTO ILEGAL DE PENSÃO ESPECIAL CONFERIDA A PESSOA FALECIDA. CITAÇÃO. REVELIA. CONTAS IRREGULARES. DÉBITO. MULTA. CIÊNCIA.

TOMADA DE CONTAS ESPECIAL (TCE)

Secretaria de Controle Externo de Tomada de Contas Especial (SecexTCE).

Conforme consignado no Relatório precedente, esta Tomada de Contas Especial foi instaurada pelo 2º Regimento de Cavalaria Mecanizado, em desfavor de Maria da Conceição Dornelles, em razão de ela ter recebido pensão especial conferida a Sra. Maria Francisca Dornelles, após o falecimento desta última, conforme apurado no IPM instaurado pela Portaria 001, de 27 de julho de 2016.
2.	A fase interna desta TCE obedeceu à regência normativa para a espécie e resultou na constatação de prejuízo ao Erário e identificação da responsável, conforme Relatório de Tomada de Contas Especial (peça 34) , Relatório e do Certificado de Auditoria (peças 35-36) , Parecer do Dirigente do Controle Interno (peça 37) , em conclusões uniformes por considerar irregulares as contas prestadas. O pronunciamento ministerial respectivo consta da peça 38.
3.	No âmbito deste Tribunal, após exame da documentação trazida ao processo, a Unidade Técnica entendeu cabível a citação da responsável, em face das seguintes irregularidades:
"Irregularidade 1: dano ao erário causado pelo recebimento indevido de pensão militar federal, no período de 02/02/2001 (data do falecimento da titular) até agosto de 2017, quando foram cancelados os pagamentos.
Conduta: não comunicar ao Exército Brasileiro o falecimento de sua representada, genitora e titular da pensão militar (Sra. Maria Francisca Dornelles) ; apresentar à perícia militar terceira pessoa, como sendo aquela pensionista; sacar indevidamente da conta específica da falecida os recursos depositados a título de pensão, mesmo após o falecimento da pensionista, no período de 02/02/2001 (data do falecimento da titular) até agosto de 2017, quando foram cancelados os pagamentos."
4.	Esgotado o prazo regimental para a apresentação de alegações de defesa, não houve resposta, de modo que resta considerar a responsável revel e dar prosseguimento ao processo, nos termos do art. 12, § 3º, da Lei 8.443/1992.
5.	Do exame empreendido pela Unidade Técnica, cujos fundamentos acolho e incorporo às minhas razões de decidir, constatou-se que "como não houve elementos que pudessem modificar o entendimento acerca das irregularidades em apuração, mantém-se a matriz de responsabilização presente na peça 54".
6.	A respeito da prescrição da pretensão punitiva deste Tribunal, vale esclarecer que, conforme Acórdão 1441/2016-TCU-Plenário, relatado pelo Exmo. Ministro Benjamim Zymler, que uniformizou a jurisprudência acerca dessa questão, o prazo geral de prescrição é aquele indicado no art. 205 do Código Civil, que é de 10 anos. No presente caso não ocorreu a prescrição, uma vez que a irregularidade constitui ato continuado praticado entre 2001 e 2016, tendo o ato de ordenação da citação ocorrido em 23/09/2020.
7.	Inexistindo, portanto, elementos que demonstrem a boa-fé ou de outros excludentes de culpabilidade na conduta da responsável, não há outro encaminhamento a ser dado ao presente processo que não o julgamento pela irregularidade de suas contas especiais, condenando-a pelo débito apurado, além de aplicar-lhe a multa prevista no art. 57 da Lei 8.443/1992, cujo valor, em face do montante atualizado do débito, fixo em R$ 140.000,00 (cento e quarenta mil reais) . 
8.	Com fundamento no art. 16, § 3º, da Lei 8.442/92, deve ser remetida cópia dos autos ao Procurador-Chefe da Procuradoria da República no Estado do Rio Grande do Sul, para as providências que entender cabíveis.
	Ante o exposto, VOTO no sentido de que o Tribunal adote a deliberação que ora submeto à apreciação deste Colegiado.
TCU, Sala das Sessões Ministro Luciano Brandão Alves de Souza, em 25 de maio de 2021.
AROLDO CEDRAZ 
Relator